臺灣高等法院臺南分院刑事裁定
                                    110年度毒抗字第463號
抗  告  人  
即  被  告  江國華



上列抗告人因聲請觀察勒戒案件，不服臺灣臺南地方法院中華民
國110年5月14日裁定(110年度毒聲字第503號)，提起抗告，本院
裁定如下：
    主  文
抗告駁回。
    理  由
一、抗告意旨略以：新修正後之毒品危害防制條例已改採「醫療
    先於司法」之刑事政策，檢察官就本件施用毒品犯行，似未
    使抗告人即被告知悉機構內外處遇效果差異，使其有表示所
    希望接受之處遇種類之機會及知悉將來再遭刑事追訴之差異
    ；且被告係另案在監執行，刑期達5年，已逾新法「3年定期
    治療」之期間，且緩起訴命戒癮治療，依法務部「科學實證
    毒品犯罪處遇計畫」之實行，每月均有4至8小時之戒毒課程
    幫助戒毒，檢察官不宜一昧在被告執行中，以延長拘束被告
    人身自由（觀察勒戒）之方式為之，故檢察官聲請觀察勒戒
    是否合乎本次修法政策及「合義務裁量」並非無疑，抗告請
    求撤銷原審觀察勒戒裁定云云。
二、查被告坦承其有於民國109年11月19日20時許，在臺南市○○
    區○○○街00號住處內，以將第二級毒品甲基安非他命置入玻
    璃球內加熱吸食其煙之方式，施用第二級毒品甲基安非他命
    1次之犯行，且被告於109年11月21日15時20分許，在臺南市
    政府警察局歸仁分局關廟分駐所經警採集尿液後送往台灣檢
    驗科技股份有限公司濫用藥物實驗室以免疫學分析法（EIA
    ）初步檢驗及以氣相層析質譜儀法（GC/MS）確認檢驗結果
    ，確呈安非他命及甲基安非他命陽性反應乙節，此有採集尿
    液姓名對照表、台灣檢驗科技股份有限公司濫用藥物實驗室
    濫用藥物檢驗報告各1紙附卷可稽，是被告上開施用第二級
    毒品之犯行堪以認定。
三、按毒品危害防制條例就施用毒品「初犯」或「三年後再犯」
    （依109年1月15日修正公布，同年7月15日生效之毒品危害
    防制條例第20條第3項、第23條第2項規定，由「五年後再犯
    」縮短為「三年後再犯」）之處遇，本「除刑不除罪」原則
    ，以觀察、勒戒或強制戒治代替刑罰之矯治功能，施用毒品
    本身仍屬合致構成要件之違法且有責之犯罪行為。檢察官就
    上開施用毒品者，原則上應依該條例第20條第1項規定及第2
    3條第2項規定反面解釋，聲請法院裁定令入勒戒處所觀察、
    勒戒，例外於參酌刑法第57條所列事項及公共利益之維護，
    認以緩起訴為適當時，始得例外為命完成戒癮治療之緩起訴
    處分，該條例第24條第1項定有明文。
四、本院之判斷
　㈠觀察、勒戒之規定，乃導入一療程觀念，針對受處分人將來
    之危險所為預防、矯治措施之保安處分，目的係在戒除行為
    人施用毒品身癮及心癮之措施，以達教化與治療之目的。被
    告究否適宜緩起訴，事屬檢察官之職權範圍，除檢察官審酌
    個案情形，依毒品危害防制條例第24條第1項為附完成戒癮
    治療之緩起訴處分，可排除適用外，凡經檢察官聲請，法院
    僅得依法裁定令入勒戒處所觀察、勒戒，以查其是否仍有施
    用毒品傾向，並據以斷定幫助被告徹底戒毒之方法，法院尚
    無自由斟酌以其他方式替代之權。被告並非當然享有為附命
    完成戒癮治療之緩起訴處分之權利，是被告縱提出該項聲請
    ，亦僅在促請檢察官注意得否予以適用，檢察官並不受被告
    聲請之拘束。是檢察官就此裁量權之行使苟無濫用或不當情
    形，即不得任意指為違法（最高法院103年度台上字第2464
    號判決意旨參照）。又毒品危害防制條例所規定之觀察、勒
    戒處分，其立法意旨在幫助施用毒品者戒除毒癮，該處分之
    性質非為懲戒行為人，而係為消滅行為人再次施用毒品之危
    險性，目的在戒除行為人施用毒品之身癮及心癮措施；觀察
    勒戒係導入一療程觀念，針對行為人將來之危險所為預防、
    矯治措施之保安處分，以達教化與治療之目的，可謂刑罰之
    補充制度，從而毒品危害防制條例本身所規定之觀察、勒戒
    及強制戒治等保安處分，雖兼具剝奪自由權利之性質，卻有
    刑罰不可替代之教化治療作用，是對於施毒者有利不利之認
    定，端在何種程序可以幫助施用毒品之人戒除施用毒品之行
    為，尚非由法院逕行認定緩起訴戒癮治療必然對施用毒品者
    較為有利（臺灣高等法院暨所屬法院106年法律座談會刑事
    類提案第37號研討結果參照）。從而，檢察官是否對施用毒
    品者採行附命完成戒癮治療之緩起訴處分，雖不排除接受法
    院審查之可能性，但對於檢察官職權之行使，抗告法院原則
    上應予尊重，除檢察官之判斷有違背法令、事實認定有誤或
    其裁量有重大明顯瑕疵外，即不得任意指為違法。
　㈡查被告最近一次經法院裁定令施以觀察、勒戒或強制戒治等
    保安處分執行完畢之紀錄，依其臺灣高等法院被告前案紀錄
    表所載，係於民國92年間，因施用毒品案件，經原審法院以
    92年度毒聲字第1829號裁定送觀察、勒戒後，認無繼續施用
    毒品之傾向，於92年11月14日執行完畢釋放出所，並經檢察
    官以92年度毒偵字第1888號為不起訴處分，則被告本件施用
    甲基安非他命之行為，距離其最近一次觀察、勒戒執行完畢
    釋放後已逾3 年，依前揭說明，應依新法規定，對被告施以
    上開保安處分之處遇，並無違誤。且本件被告於前述觀察勒
    戒執行完畢後，復有多次因施用毒品案件經法院判處罪刑之
    紀錄，有臺灣高等法院被告前案紀錄表在卷可查，其毒癮幾
    乎未曾中斷，實有令入勒戒處所施以勒戒之必要，檢察官裁
    量並無不當或違法之處。
　㈢毒品危害防制條例並未明定檢察官為觀察勒戒聲請，或緩起
    訴附命戒癮治療處分前，須聽取被告之意見始得謂程序完備
    ；且如前所述，被告並非當然享有為附命完成戒癮治療之緩
    起訴處分之權利，是被告縱提出該項聲請，亦僅在促請檢察
    官注意得否予以適用，檢察官並不受被告聲請之拘束，故本
    案檢察官於聲請觀察勒戒前，雖未告知抗告人觀察、勒戒之
    法律要件及效果，亦未予被告就是否觀察勒戒，或以戒癮治
    療為緩起訴處分條件等事項，於事前表示意見之機會，即聲
    請法院裁定令被告送勒戒處分觀察勒戒，依上開說明，仍不
    能逕解為程序上違法之處，被告以此指摘原審准許檢察官觀
    察勒戒之聲請為不當，並無理由。
　㈣再者，被告目前另案執行當中，實際上無從以機構外之處遇
    即緩起訴命戒癮治療方式使其戒除毒癮；且毒品危害防制條
    例本身所規定之觀察、勒戒及強制戒治等保安處分，雖兼具
    剝奪自由權利之性質，卻有刑罰不可替代之教化治療作用，
    故有期徒刑之執行不能與觀察、勒戒同視，已如前述，被告
    以其刑期為5年，已逾「3年定期治療」之模式，及觀察、勒
    戒處分僅係延長人身自由拘束之時間，顯然係誤會觀察、勒
    戒處遇之制度設計目的，其以此指摘原裁定不當，此部分抗
    告亦無理由。
　㈤綜上所述，本件抗告為無理由，應予駁回。
五、據上論斷，應依刑事訴訟法第412條，裁定如主文。
中　　華　　民　　國　　110 　年　　6 　　月　　16　　日
　　　　　　　　  刑事第六庭    審判長法　官  張瑛宗
                                      法　官  李秋瑩 
                                      法　官  林坤志
以上正本證明與原本無異。
不得再抗告。
　　　　　　　　　　　　　　　　　　　書記官  凌昇裕　　
中　　華　　民　　國　　110 　年　　6 　　月　　16　　日